臺灣高等法院高雄分院刑事判決
110年度上易字第468號
上  訴  人  臺灣橋頭地方檢察署檢察官
被      告  曾品軒


選任辯護人  黃耀平律師（法扶律師）
上列上訴人因被告詐欺案件，不服臺灣橋頭地方法院110年度易
字第22號，中華民國110年8月24日第一審判決（聲請簡易判決處
刑案號：臺灣橋頭地方檢察署109年度偵字第10201號），提起上
訴，本院判決如下：
    主  文
上訴駁回。
    理  由
一、聲請簡易判決處刑意旨略以：曾品軒雖預見一般取得他人金
    融帳戶使用之行徑，常與財產犯罪所需有密切之關聯，可能
    係為掩飾不法犯行，避免有偵查犯罪權限之執法人員循線查
    緝，以確保犯罪所得之不法利益，並掩人耳目，竟以縱有人
    以其交付之金融帳戶實施詐欺取財犯行，亦不違背其本意之
    幫助犯意，於民國109年5月25日14時9分許，在高雄市○○區○
    ○路000號之全家便利超商梓官光明店，將其向國泰世華銀行
    申辦之帳號000-000000000000號帳戶（下稱國泰世華銀行帳
    戶）之提款卡（含密碼），以每5天新臺幣（下同）2,500元
    ，每月15,000元之代價，提供予真實姓名年籍均不詳之詐騙
    集團成員，容任該詐騙集團所屬成員使用上開國泰世華銀行
    帳戶遂行犯罪。嗣該詐騙集團成員取得上開國泰世華銀行帳
    戶資料後，即共同基於意圖為自己不法所有之犯意聯絡，於
    109年5月27日9時許，假冒為購物網站人員及郵局人員，撥
    打電話向蕭紅箕佯稱因網拍設定錯誤，恐遭扣款，須依指示
    操作取消云云，致蕭紅箕陷於錯誤，遂於同日21時29分許、
    22時20分許存款28,985元（未含手續費15元）、23,000元至
    上開國泰世華銀行帳戶內。嗣經蕭紅箕察覺受騙而報警處理
    ，始悉上情。因認被告涉犯刑法第30條第1項、第339條第1
    項之幫助詐欺取財罪嫌云云。
二、檢察官就被告犯罪事實，應負舉證責任，並指出證明之方法
    ；犯罪事實應依證據認定之，無證據不得認定犯罪事實；不
    能證明被告犯罪者，應諭知無罪之判決，刑事訴訟法第161
    條第1項、第154條第2項、第301條第1項分別定有明文。而
    認定不利於被告之證據須依積極證據，苟積極證據不足為不
    利於被告事實之認定，即應為有利被告之認定，更不必有何
    有利之證據；又犯罪事實之認定，應憑證據，如無相當之證
    據，或證據不足以證明，自不得以推測或擬制之方法，以為
    裁判之基礎。另依刑事訴訟法第161條第1項規定，檢察官對
    於起訴之犯罪事實，仍應負提出證據及說服之實質舉證責任
    ，倘其所提出之證據，不足為被告有罪之積極證明，或其指
    出證明之方法，無從說服法院以形成被告有罪之心證，基於
    無罪推定之原則，自應為被告無罪判決之諭知（最高法院30
    年上字第816號、40年台上字第86號、92年台上字第128號判
    例意旨參照）。
三、聲請簡易判決處刑意旨認被告曾品軒涉犯上開罪嫌，無非係
    以被告之供述、告訴人蕭紅箕指述、告訴人提供之交易明細
    、國泰世華銀行帳戶客戶基本資料及客戶歷史交易明細等為
    其論據。訊據被告固坦承寄送上開國泰世華銀行帳戶之存摺
    、提款卡予真實姓名年籍不詳之人之事實，惟堅決否認有幫
    助詐欺之犯行，辯稱：我當時在臉書社團上看到手工製作之
    打工訊息，因而將「孫曉華」、「郭凱莉」加為通訊軟體LI
    NE的好友，對方說手工製作的名額已滿，另外有一份工作，
    要求我提供帳戶的存摺及提款卡，用以公司會員註冊作帳使
    用，我也是被對方所騙等語。選任辯護人則為被告辯護稱：
    被告為中度智能障礙，智識程度顯較一般人有所不足，容易
    輕信對方，才遭詐欺集團詐騙而交付帳戶存摺及提款卡，並
    無幫助詐欺之犯意等語。經查：
  ㈠上開國泰世華銀行帳戶為被告所申辦，及被告依照姓名年籍
    不詳名為「孫曉華」、「郭凱莉（麗）」之指示，將提款卡
    密碼更改後，於109年5月25日14時9分許，在高雄市○○區○○
    路000號之全家便利超商梓官光明店，將該帳戶之存摺、提
    款卡，寄交至址設新北市○○區○○街000號之全家便利超商板
    橋新泉店予姓名年籍不詳之人等事實，業據被告自承在卷，
    並有貨件明細（見警卷第23頁）、國泰世華銀行帳戶客戶基
    本資料及客戶歷史交易明細（見警卷第39至47頁）在卷可稽
    ，是此部分之事實，應堪認定。又告訴人蕭紅箕於109年5月
    27日9時許，接獲假冒為購物網站人員及郵局人員之來電，
    佯稱因網拍設定錯誤恐遭扣款，須依指示操作取消云云，因
    而陷於錯誤，於同日21時29分許、22時20分許存款28,985元
    、23,000元至上開國泰世華銀行帳戶內之事實，亦據告訴人
    於警詢時證述綦詳，且為被告所不否認，復有告訴人提供之
    高雄地區農會自動櫃員機交易明細、國泰世華銀行客戶交易
    明細表、郵局存摺封面及內頁明細表、金融機構聯防機制通
    報單、高雄市政府左營分局舊城派出所受理詐騙帳戶通報警
    示簡便格式表、內政部警政署反詐騙諮詢專線紀錄表可憑（
    見警卷第17、19、49至55頁）。是被告所申辦之上開國泰世
    華銀行帳戶遭詐欺集團使用，及告訴人因遭詐騙而匯款至上
    開國泰世華銀行帳戶內等事實，均堪認定。惟上揭證據，僅
    能證明上開國泰世華銀行帳戶遭詐騙集團成員利用作為詐欺
    犯行之工具，至被告是否構成詐欺取財罪之幫助犯，仍應以
    被告係明知或可得而知其所交付之帳戶會被用以詐取他人財
    物，始足當之。若被告非基於自己自由意思而係因遭詐欺之
    原因而交付帳戶資料，實與因受詐而交付金錢之被害人地位
    相同，自不成構成詐欺取財罪之幫助犯。
　㈡被告辯以其係為找工作而受姓名年籍不詳、自稱「孫曉華」
    、「郭凱莉（麗）」之招募，始交出上開國泰世華銀行帳戶
    之存摺、提款卡等語，並提出臉書網站招募工作廣告頁面擷
    圖（見警卷第21頁）及通訊軟體LINE對話記錄（見警卷第25
    至37頁，本院卷第77至109頁）為憑。而觀諸被告所提出之
    與「孫曉華」、「郭凱莉（麗）」間之通訊軟體LINE對話紀
    錄，可知被告於109年5月25日前某日起，與「孫曉華」、「
    郭凱莉（麗）」以LINE聯繫，「孫曉華」先向被告介紹工作
    性質，並稱：「本公司支持多國家會員投注，全台不同區域
    會員很多，由於會員人數總量增加，需大量用戶註冊，公司
    急需配合提供帳戶註冊代作帳需求，每次作帳薪水固定提前
    發放，專員面簽租約金額如下一個帳戶期領2500月領15000
    、兩個帳戶期領5000月領30000、三個帳戶期領7500月領450
    00，以此類推，誠信、誠心合作，相互共贏。一期5天、一
    個月6期」、「財務收到你帳戶寄件後，配合三天以後存簿
    和提款卡會退還給你。財務收件後，確認帳戶可以正常註冊
    使用，會三天內給你第一期薪水是代表誠信、誠心，為了能
    和你長期配合。配合三天後，公司也會寄份合約書給你，合
    約書上很清楚，對和我們方都有保證，我們有專員下來與你
    當場面簽合約，簽約成立即生效」等語，被告進而詢問如何
    寄件，後由自稱「孫曉華」主管之「郭凱莉（麗）」與被告
    聯繫寄送帳戶資料等事實，核與被告所辯之情相符。足認本
    案詐欺集團確以公司需租用帳戶，誘騙被告交付帳戶資料，
    被告辯稱因相信對方是合法公司因而交付帳戶資料乙節，即
    非全然無據。
  ㈢提供自己帳戶予他人之原因非一，蓄意犯罪者固然不少，然
    因被騙、遺失而成為被害人之情形，亦所在多有，非必然出
    於幫助他人實施犯罪之故意，是提供帳戶之人是否成立犯罪
    ，自應依證據證明之。且現今社會景氣不佳，詐欺集團利用
    民眾急於急需資金之可趁之機，藉此詐取民眾之金融帳戶再
    遂行財產犯罪者，時有多聞，此由政府曾在電視媒體上製播
    呼籲應徵工作者或辦理貸款者小心防詐之宣導短片，即可明
    證確有民眾因求職而受詐騙交付帳戶資料之情形；而在謀職
    不易、經濟拮据之情形下，求職或辦理貸款成為民眾生活首
    要之急時，實難以期待一般民眾均能詳為查證而免遭詐騙、
    利用；佐以詐騙集團之詐騙手法推陳出新，雖經政府、媒體
    大力宣導，但仍不斷地有大量被害人受騙，此亦足徵無法苛
    求每個人均有足夠智慧識別真偽，且被害者除遭詐騙一般財
    物外，亦有可能遭人詐騙個人證件、金融機構存摺、行動電
    話門號等物，自不得遽以認定應徵工作者或辦理貸款者交付
    金融帳戶存摺、金融卡及密碼等資料即有幫助詐欺取財之認
    知及故意。再者，若一般人會因詐騙集團詐騙而陷於錯誤，
    進而交付鉅額財物，則金融帳戶持有人因相同原因陷於錯誤
    ，交付提款卡、密碼等資料，誠非難以想像，自不能以吾等
    客觀常人智識經驗為基準，遽推論交付帳戶、提款卡者必具
    有相同警覺程度、對構成犯罪之事實必有預見。而被告為78
    年6月生，案發時為31歲之人，之前都在加油站工作，為中
    度智能障礙之人，屬於智商界於該智力測驗的平均值以下三
    個標準差至四個標準差（含）之間，或成年後心理年齡介於
    6歲以上至未滿9歲之間，於他人監護指導下僅可部分自理生
    活，於他人庇護下可從事非技術性的工作，但無獨立自謀生
    活能力的中度智能不足者等情，業據其供述在卷，並有其年
    籍資料、中華民國身心障礙手冊影本及身心障礙者鑑定表在
    卷可參（見偵卷第23、43至49頁），可知被告因中度智能障
    礙，社會經濟地位不佳，前雖有工作經驗，然工作內容為單
    純體力之勞動，尚無涉及複雜思考之工作經驗。是相較於一
    般人之智識程度、社會生活經驗及對於一般事理之理解、判
    斷，被告顯有所不足或欠缺，其面對詐騙集團日新月異、詭
    譎多變之騙取帳戶手法，非當然知悉；故依被告之智識、經
    驗程度，對「孫曉華」、「郭凱莉（麗）」所言，信以為真
    ，則被告在急需工作收入，並缺乏相關知識情況下，誤信對
    方確為合法公司之員工，而依指示提供帳戶資料作為公司使
    用，並非全無可能，且對於交付帳戶後可能遭詐騙集團收取
    他人詐得金錢，成為犯罪工具乙節，亦未必有所認識。是被
    告交付帳戶時既認知係供合法公司使用，並未能預見詐騙集
    團可能利用其所交付之國泰世華銀行帳戶資料作為詐騙他人
    之工具，尚難僅憑被告有交付帳戶資料之舉，即以此遽認被
    告有幫助詐欺取財之不確定故意，而逕以幫助詐欺取財罪相
    繩。
四、綜上所述，被告為資金需求者之弱勢地位，實因求職而受騙
    致交付國泰世華銀行帳戶存摺、提款卡及密碼予詐欺集團，
    難認被告主觀上可預見自稱「孫曉華」、「郭凱莉（麗）」
    之人可能將國泰世華銀行帳戶供詐取他人匯款之用，亦無從
    推論被告交付國泰世華銀行帳戶存摺、提款卡及密碼時具有
    幫助他人詐欺之不確定故意。是檢察官所提出之證據，或其
    指出證明之方法，未能使本院之心證達到確信其為真實之程
    度，就被告是否為聲請簡易判決處刑意旨所指之幫助詐欺取
    財犯行，仍有合理懷疑之存在，自不能證明被告犯罪。原審
    經詳細審理後，認檢察官所提證據，不能證明被告犯幫助詐
    欺取財罪，而對被告為無罪之判決，經核其認事用法、證據
    之取捨，均已詳為敘明，並無不合。
五、對原判決之上訴說明
　　檢察官上訴意旨略以：自被告與「孫曉華」對話紀錄觀之，
    被告於「孫曉華」介紹工作內容表示要被告提供帳戶時，已
    表示「這是人頭戶嗎？」等語，足認被告對於帳戶可能遭不
    明人士為非法利用已產生質疑。而被告於偵查中自承於加油
    站打工薪資為每小時158元，然提供帳戶予不詳之人即可獲
    得15,000元之高額報酬亦不合理等語，足見被告於提供本案
    帳戶存摺等物予對方之際，即已懷疑對方可能係詐騙集團，
    則被告既已懷疑對方可能係詐騙集團，即已預見對方將所提
    供之帳戶資料供為詐騙、洗錢使用之可能性甚高，然為獲取
    不相當之金錢代價，仍心存僥倖，在不確定對方身分之情形
    下，仍將上開帳戶之提款卡及密碼提供素未謀面之人使用，
    致自己難以控制上開帳戶之使用及流向，可認其對於自己利
    益之考量遠高於他人財產法益是否因此受害乙節，容任該等
    結果發生而不違背其本意甚明。原審以被告為資金需求者之
    弱勢地位，因求職而受騙，而難認其主觀上可能將本案帳戶
    供作詐取他人匯款所用，亦無從推論被告交付本案帳戶時具
    有幫助他人詐欺之不確定故意為由，而諭知被告無罪，容有
    違誤，難認妥適等語，而指摘原判決。惟查：
　㈠觀諸被告所提出之與「郭凱莉（麗）」間之通訊軟體LINE對
    話紀錄（見本院卷第91頁），可知被告係向自稱「孫曉華」
    主管之「郭凱莉（麗）」詢問：「有人問偶說」、「這是人
    頭戶嗎」，「郭凱莉（麗）」答稱：「這個不是人頭脹戶 
    人頭脹戶是違法事件的 不能長期穩定合作的喔」，被告回
    稱：「她們說為啥戶頭不能有錢溜」，「郭凱莉（麗）」答
    稱：「你脹戶不會有任何資金在裡面」、「不是說你脹戶裡
    面不能有錢 謝謝」，被告再問：「就是不能有錢是嗎？」
    ，「郭凱莉（麗）」答稱：「都可以的 不會有影響」，被
    告始未再追問而繼續與「郭凱莉（麗）」討論寄送帳戶資料
    事宜等事實。故被告雖因其友人之提醒而對「郭凱莉（麗）
    」所提供之工作內容提出「這是人頭戶嗎」之疑問，然「郭
    凱莉（麗）」向被告否認其所提供之帳戶將成人頭帳戶，並
    陳稱被告帳戶內仍可以有自有資金等語，此情僅得認被告輕
    易相信別人之詞，尚不足以認定被告已懷疑對方可能係詐騙
    集團，上訴意旨所認，稍嫌速斷。
　㈡雖時下詐騙集團猖獗，各式各類之詐騙手法層出不窮，該等
    犯罪多係利用他人之帳戶以躲避追查，此已廣為媒體所報導
    ，政府有關機關亦一再宣導勿將自己所申辦金融帳戶之存摺
    、提款卡等資料交付予欠缺信賴關係之他人，以免帳戶遭詐
    欺集團利用作為犯罪工具以躲避偵查機關之追查，惟縱然如
    此，仍多有不慎遭已經宣導常見之手法詐騙得手之人，其中
    亦不乏曾受過相當教育及有相當生活經驗之人，可認於面臨
    詐騙集團時，可否即時發現詐騙集團使用之手法，不僅與個
    人之智識能力、生活經驗相關，與個人之反應能力、所面對
    者之言詞技巧等因素亦有關聯。而被告為中度智能障礙者，
    並因缺錢始上網找工作，顯見被告心智、經濟狀況均不佳，
    本難期待其對於詐騙集團之犯罪手法完全了解、知悉，面臨
    詐騙集團成員以純熟之話語技巧遊說，未深思熟慮，誤入詐
    騙集團之圈套而交付存摺、提款卡，實甚有可能，縱被告實
    際上未付出勞務卻欲以提供帳戶方式賺取薪水，僅得推認被
    告貪圖不勞而獲之心態。是上訴意旨忽視被告之心智及經濟
    狀況，未察其為中度智能障礙之人，係受租借帳戶供他人匯
    款之利誘始將上開合國泰世華銀行帳戶之存摺、提款卡交出
    之情事，率以被告將帳戶資料交出之行為，即遽認被告有幫
    助詐欺之不確定故意云云，要難憑採，亦難僅以被告得經由
    媒體披露及金融機關宣導而瞭解不得任意將帳戶資料交予他
    人，即率認被告於交付上開國泰世華銀行帳戶之存摺、提款
    卡時，已得預見詐騙集團成員將利用該帳戶作為行騙工具並
    容認該等情形發生。
　㈢綜上所述，檢察官提起上訴，僅對原審依職權所為之證據取
    捨以及心證裁量，重為爭執，未提出任何事證以證明被告犯
    罪，所執上開上訴意旨，指摘原判決不當，為無理由，應予
    駁回。
據上論結，應依刑事訴訟法第368條，判決如主文。
本案經檢察官呂建興聲請簡易判決處刑，檢察官陳盈辰提起上訴
，檢察官葉麗琦到庭執行職務。
中　　華　　民　　國　　111 　年　　1 　　月　　19　　日
                  刑事第九庭    審判長法  官  莊崑山
                                      法  官  惠光霞
                                      法  官  林家聖
以上正本證明與原本無異。
本判決不得上訴。
中　　華　　民　　國　 111　　年　　1 　　月　　19　　日
                                      書記官  王秋淑